最高法院刑事判決　　　　　　　　　　　　　　　九十一年度台上字第一一四八號
　　上　訴　人　台灣高等法院台南分院檢察署檢察官
　　被　　　告　甲○○
右上訴人因被告偽造文書案件，不服台灣高等法院台南分院中華民國八十八年九月三
十日第二審判決（八十八年度上訴字第九八五號，起訴案號：台灣台南地方法院檢察
署八十七年度偵續字第一一四號），提起上訴，本院判決如左：
    主  文
原判決關於偽造文書部分撤銷，發回台灣高等法院台南分院。
    理  由
本件原判決以公訴意旨略以：被告甲○○與王煌樟自民國八十年間起，共同投資組織
東昀士餐廳有限公司，由王煌樟任法定代理人，並向東逸企業股份有限公司台南分公
司（以下稱東逸公司）租用台南市○○路○段一五一號東帝士百貨公司三樓三Ｂ四十
四號店面，經營東昀士餐廳，每年預簽面額新台幣（下同）五十四萬九千四百元支票
十二紙交予東逸公司按月兌領，以繳納租金。嗣於八十六年八月十四日被告與王煌樟
協議，王煌樟與股東王煌昇、林月香之股權全部轉讓予甲○○，退出東昀士餐廳經營
。被告明知王煌樟要求變更東昀士餐廳法定代理人名義及收回以王煌樟為代表人所簽
發作為預付租金支票五紙後，始願將股權移轉登記予被告，竟於八十六年九月二十六
日盜刻王煌樟、王煌昇與林月香印章，在港龍大茶樓有限公司股東同意書上，偽造王
煌樟、王煌昇及林月香同意將出資額分別讓予甲○○、鄭江海、朱雯雯及鄭武雄承受
，而將東昀士餐廳有限公司更名為港龍大茶樓有限公司，並將前開盜刻印章蓋於同意
書上「退出股東簽章欄」內，持該不實同意書向台南市政府聲請變更登記，致承辦人
員將該不實事項登記於其職務上所掌登記簿。因認被告牽連涉犯刑法第二百十六條、
第二百十條、第二百十四條、第二百十七條之罪嫌云云。經審理結果，認被告此部分
之犯罪不能證明，因而維持第一審關於諭知上訴人此部分無罪之判決，駁回上訴人在
第二審關於此部分之上訴，固非無見。
惟查：審理事實之法院對於被告有利及不利之證據，應一律注意，詳為調查，綜合全
案證據資料，本於經驗法則以定其取捨，並將取捨證據及得心證之理由於判決內詳為
說明。故證據雖已調查，如尚有其他必要部分並未調查，仍難遽為被告有利或不利之
認定；如有應調查之證據未予調查，率行判決，其判決當然為違背法令。(一)、證人即
被告之父鄭江海於第一審調查時證稱八十六年九月初伊請盧朝亮會計師去辦理公司變
更登記，印章是伊叫盧朝亮刻的；伊叫會計師去辦時，有告訴被告，被告說辦出來就
好了……等語（第一審卷第一六六頁背面）。被告於偵查中供稱：「以前東昀士（餐
廳有限公司）是王煌樟在管理，他讓出後公司只剩我們和公司的章，會計師說找不到
他們的印章，建議我們辦遺失，……就由會計師去辦遺失。」等語（台灣台南地方法
院檢察署八十七年度偵字第二四一三號偵查卷第二十六頁背面）。如果均無訛，則被
告對於鄭江海委由盧朝亮刻用王煌樟、王煌昇、林月香印章，而辦理公司變更登記之
事，能否謂不知情？其二人間有無盜刻印章、偽造私文書之犯意聯絡，即非無疑，有
待究明。原判決未予釐清論述明白，遽以王煌樟、王煌昇、林月香之印章，非被告自
行盜刻蓋用或指示會計師盧朝亮刻用，無偽造文書可言，而為被告有利之認定，其審
理尚有未盡。(二)、被告於偵查中供稱八十九年九月間鄭淑芬約伊和王煌樟去辦理變更
，但王煌樟沒去……。證人鄭淑芬證稱有約雙方去辦理，但王煌樟太太說有事沒法去
，就解除約會，後來被告有去；鄭淑芬被訊以王煌樟有無叫伊不可把股東章交給被告
時，稱：「林月香說要照正常程序辦，就是雙方股東都要到場，所以我才約他們，後
來我再約雙方，他們各有立場，不願妥協，無法定時間。」告訴人王煌樟指稱：「當
時租金支票是東昀士餐廳有限公司的，我要他（指被告）換票回來再辦理（公司變更
登記）」等語（台灣台南地方法院檢察署八十七年度偵字第二四一三號偵查卷第六十
五頁）。如果均無訛，當時是否因告訴人與被告雙方間仍存有爭執，故告訴人方面不
願提供印章協同被告辦理公司變更登記？若然，則原判決理由五謂被告與告訴人協議
以競標方式，由被告取得東昀士餐廳有限公司之經營權，告訴人同意將其與股東王煌
昇、林月香之股份全部轉讓予被告，而退出東昀士餐廳經營……云云，推測告訴人已
同意被告辦理其本人與股東王煌昇、林月香之股份出讓事宜，故在港龍大茶樓有限公
司股東同意書上蓋用告訴人與王煌昇、林月香印章讓出股份，並不違背上訴人及王煌
昇、林月香三人之本意，不負盜刻印章及偽造私文書之罪責，尚嫌速斷，且與前開卷
內之筆錄資料不盡相符，亦有可議。檢察官上訴意旨指摘原判決關於偽造私文書部分
不當，尚非全無理由，應認原判決關於偽造私文書部分有撤銷發回更審之原因。再刑
事訴訟法第三百七十六條各款所列之案件，經第二審判決者，固不得上訴於第三審法
院，惟與併合數罪之一部為非刑事訴訟法第三百七十六條各款所列各罪之案件一併提
起上訴時，經第三審法院認為係實質上或裁判上一罪，則應認為皆得上訴於第三審法
院，而第三審法院如認其確定事實與適用法令當否不明時，自應一併發回。本案上訴
人被訴涉犯刑法第二百十四條、第二百十七條第一項等罪嫌部分，雖屬刑事訴訟法第
三百七十六條第一款所規定不得上訴於第三審法院之案件，因此部分與上訴人被訴涉
犯刑法第二百十六條、第二百十條之罪嫌得上訴第三審部分，是否為實質上一罪或有
裁判上一罪關係之事實與適用法令之當否不明，尚待事實審調查釐清，依上開說明此
部分自應併予發回，合此敘明。
據上論結，應依刑事訴訟法第三百九十七條、第四百零一條，判決如主文。
中      華      民      國    九十一    年      三      月      七      日
                              最高法院刑事第三庭
                                  審判長法官  董  明  霈
                                        法官  林  茂  雄
                                        法官  王  居  財
                                        法官  張  祺  祥
                                        法官  郭  毓  洲
      右正本證明與原本無異
                                              書  記  官
中      華      民      國    九十一    年      三      月     十三     日
